ACORDAO-COMPLETO-2524672

ACÓRDÃO 532/2022 ATA 9/2022 - PLENÁRIO

VISTOS, relatados e discutidos estes autos de tomada de contas especial, em que se aprecia recurso de revisão interposto por José Luiz Rocha Peres (XXX.719.358-XX) contra o Acórdão 726/2018-TCU-Plenário, relator o Ministro Bruno Dantas, por meio do qual este Tribunal julgou irregulares as contas do responsável, condenando-o em débito e multa, em razão de irregularidades no emprego de recursos do Convênio 1370/2009 (Siconv 716157) , cujo objeto consistia no apoio ao projeto intitulado "1ª Canoagem Fest Show", no período de 3/12/2009 a 14/4/2010,
		ACORDAM os Ministros do Tribunal de Contas da União, reunidos em sessão do Plenário, diante das razões expostas pelo relator, em:
		9.1 nos termos dos arts. 32, inciso III e 35, da Lei 8.443/1992, conhecer do presente recurso de revisão, para, no mérito, dar-lhe provimento parcial, e dar a seguinte redação aos itens 9.3 a 9.4 do acórdão recorrido:
		"9.3. com fundamento nos arts. 1º, inciso I, 16, inciso III, alíneas 'b', 'c' e 'd', e 19, da Lei 8.443/1992, julgar irregulares as contas de José Luiz Rocha Peres, Thiago Roberto Aparecido Marcelino Ferrarezi e da empresa Usina de Promoção de Eventos Ltda. - ME e condená-los solidariamente ao pagamento do débito discriminado a seguir, atualizado monetariamente e acrescido dos juros de mora devidos, calculado desde a data de ocorrência indicada até sua efetiva quitação, na forma da legislação vigente, fixando o prazo de 15 (quinze) dias, a contar do recebimento da notificação, para que seja comprovado, perante este Tribunal, o recolhimento da quantia ao Tesouro Nacional, nos termos do art. 23, inciso III, alínea "a", da referida Lei, c/c o art. 214, inciso III, alínea "a", do Regimento Interno do TCU: 
	VALOR ORIGINAL (R$) 
	DATA DA OCORRÊNCIA 

	R$ 36.036,04
	05/2/2010 (débito)  

	R$ 3.558,65 
	30/04/2013 (crédito) 

	R$ 3.576,09 
	04/06/2013 (crédito) 

	R$ 3.593,61 
	02/07/2013 (crédito) 

	R$ 3.611,22 
	30/07/2013 (crédito) 

	R$ 3.628,92 
	27/08/2013 (crédito) 

	R$ 3.637,63 
	17/09/2013 (crédito) 

	R$ 3.650,36 
	22/10/2013 (crédito) 

	R$ 3.671,16 
	26/11/2013 (crédito) 

	R$ 3.690,99 
	27/12/2013 (crédito) 

	R$ 3.453,86 
	04/01/2014 (crédito) 

	R$ 3.724,95 
	22/01/2014 (crédito) 

	R$ 3.481,14 
	29/01/2014 (crédito) 

	R$ 3.511,14 
	01/03/2014 (crédito) 

	R$ 3.771,28 
	25/03/2014 (crédito) 

	R$ 3.543,14 
	09/04/2014 (crédito) 

	R$ 3.805,97 
	29/04/2014 (crédito) 

	R$ 3.831,47 
	27/05/2014 (crédito) 

	R$ 3.849,10 
	27/06/2014 (crédito) 

	R$ 3.864,49 
	22/07/2014 (crédito) 

	R$ 3.864,88 
	26/08/2014 (crédito) 

		9.4. com fundamento no art. 58, inciso I, da Lei 8.443/1992, aplicar a José Luiz Rocha Peres, Thiago Roberto Aparecido Marcelino Ferrarezi e à empresa Usina de Promoção de Eventos Ltda. -ME, individualmente, multa no valor de R$ 4.000,00 (quatro mil reais) , atualizado monetariamente desde a data do presente acórdão até a do efetivo recolhimento, se for pago após o vencimento, na forma da legislação vigente, fixando o prazo de 15 (quinze) dias, a contar do recebimento da notificação, para que seja comprovado, perante este Tribunal, o recolhimento da quantia ao Tesouro Nacional, nos termos do art. 23, inciso III, alínea "a", da referida Lei, c/c o art. 214, inciso III, alínea "a", do Regimento Interno do TCU";
		9.2. tornar insubsistentes os itens 9.5 e 9.6 do Acórdão 726/2018-TCU-Plenário;
		9.3. expedir quitação do débito solidário aplicado a José Luiz Rocha Peres (XXX.719.358-XX) , Thiago Roberto Aparecido Marcelino Ferrarezi (XXX.080.708-XX) e à empresa Usina de Promoção de Eventos Ltda. - ME (09.520.843/0001-93) , por meio do Acórdão 726/2018-TCU-Plenário;
		9.4. reconhecer a existência de crédito perante a Fazenda Pública Federal em favor do Município de Salmourão/SP, em razão do recolhimento a maior do débito aplicado por meio do Acórdão 726/2018-TCU-Plenário, orientando-o a requerer junto à Secretaria Executiva do Ministério do Turismo o respectivo ressarcimento, apresentando cópia deste acórdão, de acordo com a Portaria Conjunta Segecex-Segedam 1/2021, arts. 2º, inciso I, 3º e 4º, incisos I a VIII:
	            Crédito
	Data do crédito

	       R$ 28.517,23
	   22/2/2022

		9.5. dar ciência desta deliberação, bem como do voto e do relatório que a integram ao recorrente, ao Município de Salmourão/SP, à Procuradoria-Geral da República no Estado de SP, ao Tribunal de Contas do Estado de São Paulo e demais interessados no processo, informando-os que o teor integral das peças que o integram poderá ser obtido no endereço eletrônico www.tcu.gov.br/acordaos e que o acesso às demais peças do processo pode ser obtido no endereço eletrônico deste Tribunal, opção "vista eletrônica".

Recurso de revisão interposto contra acórdão que julgou irregulares as contas do recorrente, com condenação em débito e multa, bem assim inabilitação para o exercício de cargo em comissão ou função comissionada, em razão de irregularidades em convênio que teve por objeto incentivar o turismo no município.

Prefeitura Municipal de Salmorão - SP.

3. Interessados/Responsáveis/Recorrentes:
3.1. Recorrente: José Luiz Rocha Peres (XXX.719.358-XX).
3.2. Responsáveis: José Luiz Rocha Peres (XXX.719.358-XX); Thiago Roberto Aparecido Marcelino Ferrarezi (XXX.080.708-XX); Usina de Promoção de Eventos Ltda - Me (09.520.843/0001-93).

13.1. Ministros presentes: Ana Arraes (Presidente), Walton Alencar Rodrigues, Benjamin Zymler, Aroldo Cedraz, Bruno Dantas, Vital do Rêgo, Jorge Oliveira e Antonio Anastasia (Relator).
13.2. Ministro-Substituto convocado: Augusto Sherman Cavalcanti.
13.3. Ministros-Substitutos presentes: André Luís de Carvalho e Weder de Oliveira.

ACORDAO-COMPLETO-2548688

Acórdão 2005/2022 - Plenário

ACORDAO-COMPLETO-2555311

Acórdão 2522/2022 - Plenário

José Luiz Rocha Perez

ANTONIO ANASTASIA

Ministro Bruno Dantas.

Trata-se de tomada de contas especial instaurada pelo Ministério do Turismo (MTur) em face do ex-prefeito do Município de Salmourão/SP, José Luiz Rocha Peres, ante a não comprovação da correta aplicação dos recursos federais repassados por meio do Convênio 1370/2009 (Siconv 716157) , cujo objeto consistia no apoio ao projeto intitulado "1ª Canoagem Fest Show".
2.	Examina-se, nesta oportunidade, recurso de revisão interposto por José Luiz Rocha Peres contra o Acórdão 726/2018-TCU-Plenário, relator o Ministro Bruno Dantas. Transcrevo a seguir, com ajustes de forma, a instrução elaborada pela Secretaria de Recursos-Serur (peça 116) , endossada pelo diretor da subunidade (peça 117) , e que recebeu pronunciamento divergente do Secretário (peça 118) , no que foi acompanhado pelo Parquet especializado, em cota singela, na pessoa do Procurador Rodrigo Medeiros de Lima (peça 145) .
"INTRODUÇÃO 
1.	Trata-se de recurso de revisão interposto por José Luiz Rocha Peres, ex-Prefeito Municipal de Salmourão/SP, gestão 2009-2012 (peças 85, 88-98 e 101-104) , contra o Acórdão 726/2018-TCU-Plenário (peça 20) .  
1.1.  	A deliberação recorrida apresenta o seguinte teor:  
 (...) 
9.1.	desconsiderar a personalidade jurídica da empresa Usina de Promoção de Eventos Ltda. e convalidar, com fundamento no art. 172 do Regimento Interno do TCU, a citação de Thiago Roberto Aparecido Marcelino Ferrarezi; 
9.2.	considerar revéis José Luiz Rocha Peres, Thiago Roberto Aparecido Marcelino Ferrarezi e a empresa Usina de Promoção de Eventos Ltda. - ME, para todos os efeitos, dando-se prosseguimento ao processo, nos termos do art. 12, § 3º, da Lei 8.443/1992; 
9.3.	com fundamento nos arts. 1º, inciso I, 16, inciso III, alíneas 'b', 'c' e 'd', e 19, da Lei 8.443/1992, julgar irregulares as contas de José Luiz Rocha Peres, Thiago Roberto Aparecido Marcelino Ferrarezi e da empresa Usina de Promoção de Eventos Ltda. - ME e condená-los solidariamente ao pagamento do débito discriminado a seguir, atualizado monetariamente e acrescido dos juros de mora devidos, calculado desde a data de ocorrência indicada até sua efetiva quitação, na forma da legislação vigente, fixando o prazo de 15 (quinze) dias, a contar do recebimento da notificação, para que seja comprovado, perante este Tribunal, o recolhimento da quantia ao Tesouro Nacional, nos termos do art. 23, inciso III, alínea "a", da referida Lei, c/c o art. 214, inciso III, alínea "a", do Regimento Interno do TCU: 
VALOR ORIGINAL (R$) 	DATA DA OCORRÊNCIA 
R$ 100.000,00  	 		05/2/2010 (débito) 
R$ 3.558,65  	 		30/04/2013 (crédito) 
R$ 3.576,09  	 		04/06/2013 (crédito) 
R$ 3.593,61  	 		02/07/2013 (crédito) 
R$ 3.611,22  	 		30/07/2013 (crédito) 
R$ 3.628,92  	 		27/08/2013 (crédito) 
R$ 3.637,63  	 		17/09/2013 (crédito) 
R$ 3.650,36  	 		22/10/2013 (crédito) 
R$ 3.671,16  	 		26/11/2013 (crédito) 
R$ 3.690,99  	 		27/12/2013 (crédito) 
R$ 3.453,86  	 		04/01/2014 (crédito) 
R$ 3.724,95  	 		22/01/2014 (crédito) 
R$ 3.481,14  	 		29/01/2014 (crédito) 
R$ 3.511,14  	 		01/03/2014 (crédito) 
R$ 3.771,28  	 		25/03/2014 (crédito) 
R$ 3.543,14  	 		09/04/2014 (crédito) 
R$ 3.805,97  	 		29/04/2014 (crédito) 
R$ 3.831,47  	 		27/05/2014 (crédito) 
R$ 3.849,10  	 		27/06/2014 (crédito) 
R$ 3.864,49  	 		22/07/2014 (crédito) 
R$ 3.864,88  	 		26/08/2014 (crédito) 
9.4.	com fundamento no art. 57 da Lei 8.443/1992, aplicar a José Luiz Rocha Peres, Thiago Roberto Aparecido Marcelino Ferrarezi e à empresa Usina de Promoção de Eventos Ltda. -ME, individualmente, multa no valor de R$ 16.000,00 (dezesseis mil reais) , atualizado monetariamente desde a data do presente acórdão até a do efetivo recolhimento, se for pago após o vencimento, na forma da legislação vigente, fixando o prazo de 15 (quinze) dias, a contar do recebimento da notificação, para que seja comprovado, perante este Tribunal, o recolhimento da quantia ao Tesouro Nacional, nos termos do art. 23, inciso III, alínea "a", da referida Lei, c/c o art. 214, inciso III, alínea "a", do Regimento Interno do TCU; 
9.5.	com fundamento no art. 60 da Lei 8.443/1992, considerar graves as infrações cometidas por José Luiz Rocha Peres e Thiago Roberto Aparecido Marcelino Ferrarezi; 
9.6.	com fundamento no art. 60 da Lei 8.443/1992, inabilitar José Luiz Rocha Peres e Thiago Roberto Aparecido Marcelino Ferrarezi, pelo prazo de cinco anos, para o exercício de cargo em comissão ou função de confiança no âmbito da Administração Pública; 
9.7.	com fundamento no art. 26 da Lei 8.443/1992, autorizar, se requerido, o pagamento da importância devida em até 36 (trinta e seis) parcelas mensais e consecutivas, fixando o prazo de 15 (quinze) dias, a contar do recebimento da notificação, para que seja comprovado, perante este Tribunal, o recolhimento da primeira parcela, e de 30 (trinta) dias, a contar da parcela anterior, para que seja comprovado o recolhimento das demais parcelas, devendo incidir sobre cada valor mensal os devidos acréscimos legais, na forma prevista na legislação vigente, além de alertar que a falta de comprovação do recolhimento de qualquer parcela importará no vencimento antecipado do saldo devedor, nos termos do art. 217 do Regimento Interno do TCU; 
9.8.	com fundamento no art. 28 da Lei 8.443/1992, autorizar, desde logo, a cobrança judicial das dívidas, caso não atendida a notificação; 
9.9.	com fundamento no art. 16, § 3º, da Lei 8.443/1992, c/c art. 209, § 7º, do Regimento Interno do TCU, remeter cópia deste acórdão à Procuradoria da República em São Paulo, para adoção das medidas que entender cabíveis; 
9.10.	encaminhar cópia dos autos ao Tribunal de Contas do Estado de São Paulo (TCESP) , para as providências de sua alçada; 
9.11.	dar ciência deste acórdão ao Ministério do Turismo e aos responsáveis. 
HISTÓRICO 
2.	O então Ministério do Turismo (MTur) instaurou processo de Tomada de Contas Especial (TCE) , em face do ex-prefeito do Município de Salmourão/SP, José Luiz Rocha Peres, ante a não comprovação da aplicação dos recursos federais efetuados por meio do Convênio 1370/2009 (Siconv 716157 - peça 1, p. 36-54) . O objeto daquela pactuação compreendia incentivar o turismo por meio do apoio à realização do projeto intitulado '1ª Canoagem Fest Show', vigente no período de 3/12/2009 a 14/4/2010. O montante repassado, por parte da concedente, totalizou R$ 100.000,00 (peça 1, p. 55) e, a título de contrapartida, teria sido aplicado o total de R$ 11.000,00. 
2.1.	Uma vez processada a TCE em sua fase interna (peça 1) , os autos foram encaminhados à Secretaria de Controle Externo no Estado de São Paulo (Secex/SP) que propôs, no que pertine à presente análise, a citação do mencionado responsável (peças 4-5) - o ofício citatório à peça 9 e comprovante de aviso de recebimento, AR, à peça 13 - em face das seguintes irregularidades:  
 (...) 
a)	não apresentação da nova Relação de Pagamentos Efetuados, com correção nas datas dos respectivos pagamentos realizados; 
b)	não apresentação da nova cópia da nota fiscal contendo o atesto do recebimento dos serviços e a identificação do número do convênio e carta de correção contendo o detalhamento/discriminação dos serviços prestados, com seus respectivos valores, de acordo com o Plano de Trabalho aprovado, em descumprimento também do disposto na alínea "f" do parágrafo segundo da cláusula décima segunda do termo de convênio; 
c)	não apresentação de cópias dos comprovantes de pagamentos (TED/DOC/cheque) efetuadas à contratada, onde seja possível visualizar a conta creditada e o beneficiário do pagamento recebido em descumprimento também do disposto na alínea "a" do parágrafo segundo da cláusula décima segunda do termo de convênio. 
d)	contratação por inexigibilidade de licitação da empresa Usina de Promoções de Eventos Ltda. (CNPJ 09.520.843/0001-93) , sem que houvesse sido apresentado o contrato de exclusividade assinado pelos respectivos artistas ou por seus representantes exclusivos, com firmas reconhecidas em cartório, contrariando o disposto no art. 25, inciso III, da Lei 8.666/1993 e no Acórdão 96/2008-TCU-Plenário; e 
e)	ter permitido que o sócio da empresa Usina de Promoções de Eventos Ltda. (CNPJ 09.520.843/0001-93) , senhor Thiago Roberto Aparecido Marcelino Ferrarezi (CPF 322.080.70895) , atuasse diretamente na elaboração na proposta do convênio, configurando favorecimento indevido, agravado pela contratação direta da empresa Usina de Promoções de Eventos Ltda. por inexigibilidade de licitação, em afronta aos princípios constitucionais da moralidade e impessoalidade e aos arts. 3º, 89 e 90 da Lei 8.666/1993. 
 (...) 
Débito: 
R$ 63.963,96, em 5/2/2010. 
2.2.	Ante a revelia do responsável, a Secex/SP propôs que as presentes contas fossem julgadas irregulares com a imputação do débito e aplicação das penas previstas nos arts. 57 e 60 da Lei 8.443/1992 (peças 16-18) . O Ministério Público junto ao TCU (MP/TCU) assinalou sua concordância à proposta da unidade técnica de origem (peça 19) . 
2.3.	Em 4/4/2018, acolhendo os mencionados posicionamentos, foi prolatado o Acórdão 726/2018-TCU-Plenário, nos termos subscritos no subitem 1.1 deste Exame.  
2.4.	Irresignado com aquele julgado, o responsável, ora recorrente, apresenta recurso de revisão, com apresentação de novos documentos, os quais se passam à análise. 
ADMISSIBILIDADE  
3. O exame de admissibilidade desta Secretaria (peças 107 e 108) propôs que o recurso fosse conhecido sem atribuição de efeito suspensivo. Por meio de despacho, o relator, Ministro Raimundo Carreiro, conheceu o recurso com base nos arts. 32, III, e 35, III, da Lei 8.443/1992 (peça 111) . 
MÉRITO 
4. 	Delimitação 
4.1. 	Constitui objeto do presente exame analisar: 
a)	em sede preliminar: 
a.1)	se, mediante análise de ofício, incide o instituto da prescrição nos termos do disposto na Lei 9.873/1999 e conforme o que foi decidido pelo Supremo Tribunal Federal no RE 636.886 (Tema de Repercussão Geral 899) ; 
a.2)	se foram infringidos os princípios do contraditório, da ampla defesa e do devido processo legal, em virtude da alegada invalidade da notificação do recorrente quanto a sua ciência sobre o presente processo de TCE ou de sua notificação sobre o acórdão recorrido; e 
b)	no mérito, se o acórdão deve ser reformado em face dos novos elementos apresentados pelo recorrente.  
5.	Prescrição 
5.1. De ofício, se analisam os reflexos quanto ao que foi decidido no âmbito do RE 636.886 (Repercussão Geral sobre o Tema 899, de relatoria do Ministro Alexandre de Moraes) , de forma a verificar a incidência, ou não, de aplicabilidade do instituto da prescrição ao recorrente e aos demais responsáveis. 
Análise: 
5.2. 	A prescrição não aproveita a nenhum dos responsáveis. 
5.3. Até recente decisão do STF sobre o tema, se verificava a existência de dois encaminhamentos distintos quanto à incidência da prescrição sobre o débito e a pretensão punitiva. 
5.4. Na primeira, o entendimento deste Tribunal quanto ao débito era pela sua imprescritibilidade, nos termos da Súmula TCU 282 ("as ações de ressarcimento movidas pelo Estado contra os agentes causadores de danos ao erário são imprescritíveis") , e, em relação à pretensão punitiva, se aplica o que foi decidido em incidente de uniformização de jurisprudência, Acórdão 1441/2016-TCU-Plenário (relatoria do Ministro Walton Alencar Rodrigues) , onde se firmou, em termos gerais, o entendimento de que a pretensão punitiva do TCU subordina-se ao prazo geral de prescrição indicado no art. 205 da Lei 10.406/2002 (Código Civil) , qual seja dez anos, com as seguintes determinações: 
 (...) 
9.1. deixar assente que: 
9.1.1. a pretensão punitiva do Tribunal de Contas da União subordina-se ao prazo geral de prescrição indicado no art. 205 do Código Civil; 
9.1.2. a prescrição a que se refere o subitem anterior é contada a partir da data de ocorrência da irregularidade sancionada, nos termos do art. 189 do Código Civil; 
9.1.3. o ato que ordenar a citação, a audiência ou oitiva da parte interrompe a prescrição de que trata o subitem 9.1.1, nos termos do art. 202, inciso I, do Código Civil; 
9.1.4. a prescrição interrompida recomeça a correr da data em que for ordenada a citação, a audiência ou oitiva da parte, nos termos do art. 202, parágrafo único, parte inicial, do Código 
Civil; 
9.1.5. haverá a suspensão da prescrição toda vez que o responsável apresentar elementos adicionais de defesa, ou mesmo quando forem necessárias diligências causadas por conta de algum fato novo trazido pelos jurisdicionados, não suficientemente documentado nas manifestações processuais, sendo que a paralisação da contagem do prazo ocorrerá no período compreendido entre a juntada dos elementos adicionais de defesa ou da peça contendo o fato novo e a análise dos referidos elementos ou da resposta da diligência, nos termos do art. 160, §2º, do Regimento Interno; 
9.1.6. a ocorrência desta espécie de prescrição será aferida, independentemente de alegação da parte, em cada processo no qual haja intenção de aplicação das sanções previstas na Lei 8.443/1992; 
9.1.7. o entendimento consubstanciado nos subitens anteriores será aplicado, de imediato, aos processos novos (autuados a partir desta data) bem como àqueles pendentes de decisão de mérito ou de apreciação de recurso por este Tribunal. 
5.4.1. Dessa forma, no presente caso concreto, segundo o atual entendimento deste Tribunal (Súmula/TCU 282) , não incide a prescrição o débito imputado ao recorrente porquanto imprescritível. 
5.4.2. Em relação à prescrição da pretensão punitiva deve ser considerada como data a quo o dia em que as contas foram prestadas pelo responsável. No presente caso concreto, aquela data corresponde ao dia 16/12/2009 (peça 1, p. 60) . 
5.4.3. Como a autorização para a citação do recorrente, efetuada pela unidade técnica de origem por delegação de competência, se deu em 2/12/2016 (peça 5) , ocorreu a interrupção do prazo prescricional e, por via de consequência, constata-se que não transcorreu prazo prescricional superior a dez anos nos termos do disposto no art. 205 do Código Civil.   
5.5. Já o segundo encaminhamento sobre a tese em questão, diz respeito à adoção do prazo prescricional quinquenário, nos termos do que dispõe a Lei 9.873/1999. Neste contexto, já há considerações sobre esse tema no âmbito desta Serur nos autos do TC Processo 019.571/2015-1.  
5.5.1. Por economia processual, juntou-se a estes autos (peça 112) , cópia do exame e do pronunciamento desta unidade naquele processo, em que foram fundamentadas as seguintes premissas e que serão consideradas no presente exame: 
a)	ao julgar o RE 636.886, o STF conferiu nova interpretação ao art. 37, § 5º, da Constituição Federal, fixando a tese de que "é prescritível a pretensão de ressarcimento ao erário fundada em decisão de Tribunal de Contas"; 
b)	as pretensões punitiva e de ressarcimento devem observar o mesmo regime na atividade de controle externo, dado o objetivo comum da prescrição, de fixar prazo para o Tribunal de Contas agir, caracterizar o ilícito, identificar seu autor, dimensionar as consequências da conduta e impor as consequências legais, independentemente de tais consequências terem natureza punitiva ou ressarcitória; e 
c)	até que sobrevenha norma específica, entende-se que a prescrição das pretensões punitiva e de ressarcimento, no processo de controle externo, deve observar o regime Lei 9.873/1999, na linha dos recentes pronunciamentos do STF a respeito. Assim, sem prejuízo de se realizar o exame da prescrição também segundo o prazo decenal previsto no Código Civil, o critério adotado, na formulação da proposta de encaminhamento, será o da Lei 9.873/1999. 
5.5.2. Com essas explicações adicionais, se passa à análise da prescrição no caso em exame considerando o contexto das premissas indicadas anteriormente.  
5.5.2.1. O artigo 1º da Lei 9.873/1999 estabelece que "Prescreve em cinco anos a ação punitiva da Administração Pública Federal, direta e indireta, no exercício do poder de polícia, objetivando apurar infração à legislação em vigor, contados da data da prática do ato ou, no caso de infração permanente ou continuada, do dia em que tiver cessado". No entanto, o disposto nos incisos I e II do art. 2º da mesma lei (redação dada pela Lei 11.941/2009) estabelecem que: " (...) Interrompe-se a prescrição da ação punitiva: I - pela notificação ou citação do indiciado ou acusado, inclusive por meio de edital;" e "II - por qualquer ato inequívoco, que importa a apuração do fato". 
5.5.2.2. De início, cumpre assinalar que a data de início para contagem do prazo prescricional, nos termos do caput do art. 1º da Lei 9.873/1999, deve ser o mesmo aludido na parte final do subitem 5.4.2 deste Exame, ou seja, 16/12/2009. 
5.5.2.3. Da análise dos diversos incidentes processuais se constatam as seguintes causas interruptivas de prescrição: 
	Ocorrências 
	Fundamento legal da interrupção do prazo prescricional 
	Localização nos autos 

	1 - Em 27/2/2012, notificação para complementação de documentos da prestação de contas apresentada pelo responsável 
	Inciso II do art. 2º da Lei 
9.873/1999 
	peça 1, p. 66 e p. 67 (AR) 

	2 - Em 25/4/2012, nova notificação do responsável para complementação da prestação de contas 
	Inciso II do art. 2º da Lei 
9.873/1999 
	peça 1, p. 69 e p. 70 (AR) 

	3 - Em 8/6/2012, apresentação de documentos complementares à prestação de contas por parte do responsável 
	Inciso II do art. 2º da Lei 
9.873/1999 
	peça 1, p. 71 

	4 - Em 9/10/2012, derradeira notificação do responsável para complementação da prestação de contas 
	Inciso II do art. 2º da Lei 
9.873/1999 
	peça 1, p. 77 e p. 90 (AR) 

	5 - Em 28/11/2012, solicitação por parte da municipalidade, da restituição do montante de R$ 54.316,62  
	Inciso II do art. 2º da Lei 
9.873/1999  
	peça 1, p. 86 

	6 - Em 10/9/2014, notificação do responsável informando a reprovação das contas e a solicitação para a devolução do restante do débito 
	Inciso I do art. 2º da Lei 
9.873/1999 
	Peça 1, p. 93 e p. 98 (AR) 

5.5.2.4. Da análise sobre as ocorrências da tabela acima e considerando que as interrupções de prazos de seus itens 1-5 se aplicam a todos os responsáveis (qualquer ato que importe a apuração do fato) , conclui-se que: 
a)	houve sucessivas interrupções dos prazos prescricionais até 28/11/2012 (item 5 da tabela) e uma adicional em relação ao recorrente, em 10/9/2014 (item 6 da tabela) ; e 
b)	como não transcorreu interregno de tempo superior a cinco anos entre aquelas datas e a citação dos responsáveis (item 7 da tabela) , não incide a prescrição quinquenária. 
5.5.2.5. Ademais, há que se assinalar que os demais incidentes processuais verificados nestes autos não se caracterizam como interruptivos prescricionais, sob a hipótese de ato inequívoco de apuração, por serem despachos de mero expediente, pareceres técnicos/financeiros ou relatórios opinativos. Sobre o tema, transcreve-se excerto publicado na Revista de Doutrina do Tribunal Regional Federal da 4ª Região, "Prescrição Administrativa na Lei 9.873, de 23.11.99: entre simplicidade normativa e complexidade interpretativa", de autoria de Marcelo Madureira Prates (link eletrônico: 
https://revistadoutrina.trf4.jus.br/index.htm?https://revistadoutrina.trf4.jus.br/artigos/edicao010/mar celo_prates.htm) , verbis: 
 (...) 
Passando do gênero à espécie, releva determinar, ainda que de forma meramente exemplificativa, o que pode e o que não pode ser considerado ato inequívoco de apuração (inciso II do art. 2º da Lei 9.873/99) , diante da equivocidade da expressão (19) . No plano abstrato, ficou definido que ato inequívoco que importe apuração do fato diz respeito à reunião de elementos mínimos de convicção para a caracterização de um ilícito (materialidade do fato + autoria) . É dizer, são atos de apuração do fato ilícito todos os atos que a autoridade administrativa pratique visando à coleta de elementos indiciários sobre a materialidade do fato e a sua autoria, ou ainda, todos os atos investigativos. 
Com base nesse quadro abstrato, julgamos que não são atos inequívocos de apuração, exatamente por não envolveram investigação alguma de fatos, os atos de impulso processual, como a circulação dos autos pelas diversas áreas técnicas da Administração envolvidas no processo, ainda que sejam emitidas manifestações ou despachos, nem tampouco os pareceres, meros atos opinativos que analisam fatos e sugerem providências, nem ainda a abertura do processo administrativo punitivo, pois ele só é aberto depois que se sabe, geralmente por indícios, qual é o fato ilícito praticado e quem é o responsável pela sua prática, isto é, o ato de apuração é antecedente necessário do ato de abertura do processo administrativo. 
Entre parênteses, note-se outra vez mais que os atos inequívocos de apuração não podem ser confundidos com o despacho previsto no § 1º do art. 1º da Lei 9.873/99, pois existirão atos que não servirão para interromper o prazo prescricional qüinqüenal por não envolverem apuração do fato, mas que serão aptos a interromper o prazo trienal conducente à paralisação fatal do processo administrativo por configurarem despacho. 
De outro modo, são, sim, atos inequívocos de apuração a investigação de irregularidades realizada pela autoridade administrativa no exercício do seu poder fiscalizador ainda que de forma indireta (p. ex., por meio de verificação remota de dados regularmente enviados pelo administrado) , a remessa de correspondências ao suposto infrator pedindo esclarecimentos sobre fatos - desde que comprovadamente recebidas por ele e ainda que sem resposta - e as correspondências dirigidas a terceiros e por eles recebidas visando a confirmar a existência ou a natureza de fatos supostamente irregulares praticados por outra pessoa. 
Importante, mormente no que toca à fiscalização indireta exercida por muitas autoridades administrativas, é que os atos de apuração praticados estejam materializados em algum documento que seja apto a comprovar a data em que foram realizados, pois sem uma data precisa não se pode fixar quando a prescrição foi interrompida. Aliás, é esse o único sentido que conseguimos retirar do qualificador inequívoco presente no inciso II do art. 2º da Lei 9.873/99.  
5.5.2.6. Quanto à eventual incidência da prescrição intercorrente, nos termos do § 1º do art. 1º da Lei 9.873/1999 ("Incide a prescrição no procedimento administrativo paralisado por mais de três anos, pendente de julgamento ou despacho, cujos autos serão arquivados de ofício ou mediante requerimento da parte interessada, sem prejuízo da apuração da responsabilidade funcional decorrente da paralisação, se for o caso") , não se verifica nos autos a sua paralisação processual por interregno de tempo superior a três anos. 
5.6. 	Assim sendo, seja pelas prescrições do Código Civil ou da Lei 9.873/1999, o instituto da prescrição não se aplica. 
6.	Validade da citação 
6.1. A preliminar invocada pelo recorrente diz respeito à alegação de que nunca foi notificado sobre o presente processo de TCE (peça 101, p. 11 e 12) : 
 (...) 
Foi instaurada a presente Tomada de Contas Especial, Processo nº Processo 005.839/2016-5, em decorrência da celebração de convênio entre o Município de Salmourão e o Ministério do Turismo, Convênio nº 716157/2009, onde foi exarado v. acórdão nº 726/2018 que julgou irregulares as contas da citada avença. 
Ocorre que do citado procedimento junto ao TCU o ora recorrente nunca foi citado, pior, sequer conhecia sua tramitação, e foi surpreendido somente quando de processo de pedido de registro de candidatura ofertado pelo mesmo após convenção partidária composta pelos partidos PP-PSDBMDB, que compõe a Coligação 'Humildade e Respeito pelo Povo' de Salmourão com a apresentação de Ação de Impugnação de Registro de Candidatura ofertado pelo Ministério Público Eleitoral. 
6.1.1. 	Ademais (peça 101, p. 12-15) : 
a)	sua notificação de citação, efetuada por parte deste Tribunal, teria sido enviada para a prefeitura e ele já não era mandatório daquele município. Seu endereço residencial consta juntado à peça 101, p. 15; e 
b)	a notificação sobre o acórdão recorrido também foi enviada para aquele mesmo endereço errôneo (recebido pelo ente municipal conforme peças 102 e 103) . 
6.1.2. Dessa forma, restam infringidos os princípios constitucionais e legais relacionados à ampla defesa.  
Análise: 
6.2.	Não assiste razão ao recorrente. 
6.3.	As razões recursais apresentadas pelo recorrente, quanto ao seu suposto cerceamento de defesa, se vinculam à validade de suas notificações, tanto na fase interna deste processo de TCE, como na externa, haja vista a alegação de que ele só teria tomado ciência sobre o trâmite destes autos quando de seu pedido de registro de candidatura. Assim, a análise quanto à validade das notificações do recorrente também se aplica ao argumento quanto ao alegado cerceamento de sua defesa.  
6.4.	Ao contrário das disposições do CPC, que exige a citação pessoal do réu e cuja aplicabilidade é defendida pelo recorrente, no âmbito deste Tribunal, em face do disposto no inciso I do art. 22 da Lei 8.443/1999, as notificações são regidas pelas disposições do Regimento Interno do TCU (RI/TCU) as quais prescrevem: 
Art. 179. A citação, a audiência ou a notificação, bem como a comunicação de diligência e de rejeição de alegações de defesa, far-se-ão: 
I	- mediante ciência da parte, efetivada por servidor designado, por meio eletrônico, fac-símile, telegrama ou qualquer outra forma, desde que fique confirmada inequivocamente a entrega da comunicação ao destinatário; 
II	- mediante carta registrada, com aviso de recebimento que comprove a entrega no endereço do destinatário; 
III	- por edital publicado nos órgãos oficiais, quando o seu destinatário não for localizado. [grifos] 
6.5. Nesse contexto, é entendimento sedimentado no âmbito deste Tribunal que a entrega do ofício de citação "no endereço do destinatário" resta validamente atendida, sem infringir os princípios que norteiam a ampla defesa, se for utilizada a informação de endereço constante no sistema CPF da Receita Federal. Com efeito: 
a) Acórdão 1504/2012-TCU-Segunda Câmara (relatoria do Ministro Augusto Nardes) : 
O aviso de recebimento dos Correios (AR) , fazendo prova de que a citação foi entregue no endereço do responsável constante na base de dados do Cadastro de Pessoas Físicas (CPF) , justifica a rejeição de nulidade processual, arguida sob a alegação de ausência de ciência pessoal da comunicação processual; 
b) Acórdão 501/2015-TCU-Plenário (relatoria do Ministro-substituto André de Carvalho) : 
O endereço de envio de ofícios de audiência e citação deve ser previamente confirmado mediante consulta aos sistemas de informações disponíveis ao TCU, em especial, junto à base de dados da 
Receita Federal do Brasil, procedendo à juntada das consultas ao respectivo processo; e 
c) Acórdão 5821/2013-TCU-Segunda Câmara (relatoria do Ministro Benjamin Zymler) : 
Não há qualquer afronta aos princípios do contraditório e da ampla defesa na realização da citação mediante a simples entrega do ofício de comunicação no endereço do responsável. Contudo, o ato processual de citação original é nulo quando o ofício não for entregue no endereço correto do responsável. 
6.6. Também há que se ressaltar que não há a obrigatoriedade que a referida entrega seja efetuada, de forma pessoal, ao destinatário da citação conforme de extrai dos enunciados dos Acórdão 1019/2008-TCU-Plenário (relatoria do Ministro Benjamin Zymler) , 1.504/2012-TCUSegunda Câmara (relatoria do Ministro Augusto Nardes) , Acórdão 680/2020-TCU-Plenário (relatoria do Ministro Vital do Rêgo) , dentre outros. Tal posicionamento já foi objeto de apreciação pelo Supremo Tribunal Federal, no âmbito do julgamento do Agravo Regimental no Mandado de Segurança nº 25.816, que julgou válida a forma de citação efetuada por este Tribunal: 
Ementa: Agravo regimental. Mandado de segurança. Desnecessidade de intimação pessoal das decisões do Tribunal de Contas da União. Art. 179 do regimento interno do TCU. Intimação do ato impugnado por carta registrada, iniciado o prazo do art. 18 da lei n. 1.533/51 da data constante do aviso de recebimento. Decadência reconhecida. Agravo improvido. 
6.7. 	In casu, consta dos autos que: 
6.7.1. Para a citação do recorrente, foi utilizado o seu endereço lançado na base de dados da Receita Federal (pesquisa de endereço à peça 6) , com endereço idêntico ao constante no comprovante de aviso de recebimento à peça 13. É de responsabilidade do recorrente manter seu endereço atualizado naquela base de dados, não podendo ser aceito o argumento de que seu endereço era diverso daquele, à luz do entendimento que se extrai da parte final do enunciado do Acórdão 3254/2015-TCU-Primeira Câmara (relatoria do Ministro Benjamin Zymler) , verbis: 
A utilização do endereço constante na base de dados da Receita Federal é válida para fins de citação. Compete ao responsável manter seu domicílio atualizado perante os órgãos públicos. [grifos] 
6.7.2. Insta assinalar que, mediante consulta ao sistema CPF, até o dia desta instrução processual, o recorrente continua utilizando o mesmo mencionado endereço naquela base de dados e apresenta novo comprovante de endereço à peça 101, p. 15. Ao se omitir quanto a sua devida atualização cadastral, o recorrente assume o ônus decorrente de sua conduta, sem embargo de se mencionar que ele está se utilizando de motivo torpe, por omissão, em seu próprio benefício, o que é inadmissível no ordenamento pátrio. 
6.7.3. Quanto à notificação do recorrente sobre o acórdão recorrido, verifica-se que ela foi efetuada de forma regular, conforme documentos juntados às peças 25 (pesquisa de endereço junto à Receita Federal) , 42 (Ofício 1863/2018-TCU/SECEX-SP, de 23/7/2018) e 46 (respectivo comprovante de AR, efetuado em 2/8/2018) . 
6.7.4. Em relação à notificação do recorrente na fase interna do processo de TCE (item 6 da tabela lançada no subitem 5.5.2.3 deste Exame) , há que se esclarecer a sua regularidade uma vez que: 
a)	consta dos autos, como dados do proponente, o endereço "Praça da Bandeira, 600 - Centro" (peça 1, p. 8) ; 
b)	o referido endereço se manteve quando da assinatura do termo de convênio em discussão (peça 1, p. 36) e foi utilizado em três diligências para complementação de documentos faltantes na prestação de contas (itens 1, 2 e 4 da tabela lançada no subitem 5.5.2.3 deste Exame) ; 
c)	a par de tais eventos, não consta dos autos que o recorrente tenha comunicado ao concedente qualquer mudança de seu domicílio para fins de futuras notificações; 
d)	ademais, entende-se aplicável, de forma subsidiária aos processos de TCE, o dever de informar eventual mudança de endereço, conforme o disposto no art. 77, inciso V, do CPC ("declinar, no primeiro momento que lhes couber falar nos autos, o endereço residencial ou profissional onde receberão intimações, atualizando essa informação sempre que ocorrer qualquer modificação temporária ou definitiva") . De outro lado, são deveres dos administrados perante a Administração Pública, "proceder com lealdade, urbanidade e boa-fé" (inciso II do art. 4º da Lei 9.874/1999) . 
Reitera-se, assim, a parte final da análise lançada no subitem 6.7.2 deste Exame; e 
e)	por fim, em relação aos dados lançados na ficha de qualificação do responsável, a IN/TCU 71/2012, conforme o disposto no art. 10 da alínea "c" do § 2º, obriga o tomador de contas a lançar o endereço residencial atualizado do responsável, o qual foi lançado (peça 1, p. 122) é, repisase, idêntica em todas as notificações efetuadas ao recorrente, inclusive à atualmente constante na base de dados do Sistema CPF da Receita Federal. A informação lançada pelo tomador de contas goza de presunção de veracidade e o recorrente não comprovou que requereu, oportunamente, a mudança de seu endereço para fins de sua regular notificação. 
6.8. Assim sendo, não há que se falar em qualquer nulidade do acórdão recorrido em relação à eventual ocorrência de cerceamento de defesa decorrente de invalidade em suas diversas notificações. 
7.	Eficácia dos novos elementos apresentados 
7.1. No mérito, o recorrente requer a desconstituição da parcela de débito e das penas a ele imputadas tendo em vista que (peças 88 e 101) : 
a)	a glosa de valores se deu, basicamente, por ausência de fotografias dos eventos realizados e os pagamentos foram regulares com base em comprovantes juntados aos autos; 
b)	o convênio foi assinado no dia 27/11/2009, sete dias antes do início do evento, ao passo que o recebimento do recurso só ocorreu em 11/2/2010, ou seja, dois meses após a ocorrência do evento; 
c)	os gastos com logísticas foram suportados pela contratada. Só a estruturação do evento totalizou R$ 42.000,00; 
d)	a banda "Barra da Saia" é conhecida a nível nacional e os demais gastos realizados se mostram compatíveis com o total do convênio em questão; e 
e)	quanto à irregularidade da participação do sócio na empresa Usina de Promoções de Eventos Ltda.: 
 (...) 
No que tangem a observação de que o sócio da empresa Usina de Promoções de Eventos LTDA. atuou diretamente na elaboração da proposta não procede. A empresa foi consultada sobre a possibilidade de realização do evento, com a apresentação das bandas e toda estrutura, mas a inserção no SICONV até a assinatura do convênio não houve participação da empresa em atos da administração. Inclusive, na alínea 10 da VOTO, há uma citação de que o sócio da empresa Usina de Promoções de Eventos LTDA., Thiago Ferrarezi, atuou como se servidor fosse do Município de Ubirajara, no entanto, não se trata do município citado na decisão, mas sim o convênio firmado com o Município de Salmourão - SP. 
7.1.1. Foram juntados, a título de novos elementos com eficácia sobre as provas até então produzidas, os seguintes documentos: 
a)	termo de parcelamento de débito referente ao Convênio 716157 (celebrado entre a unidade gestora repassadora dos recursos e a prefeitura municipal de Salmourão/SP) e comprovantes de recolhimento de recursos à concedente (peça 89) ;  
b)	Contrato 20 referente à prestação de serviços que entre si celebram a prefeitura municipal de Salmourão e a empresa Usina de Promoções de Eventos Ltda. (peça 90) ; 
c)	cópia de extrato bancário de 11/2/2010 a 5/3/2010 (peça 91) ; 
d)	cópia da nota de empenho 6330/2013 e de um comprovante de recolhimento recursos à concedente (peça 92) ; 
e)	conciliação bancária, relação de pagamentos, relação de execução da receita, relatório de execução do objeto, relação de bens adquirido, relação de execução financeira e extrato bancário de 3/12/2009 a 4/12/2009, todos, referentes à prestação de contas dos recursos do convênio em discussão (peça 93) ; e 
f)	cópias da nota de empenho 5236 no valor de R$ 100.000,00, do comprovante de receita de IRRF e da nota fiscal de serviços 40, de 2/12/2009 (peça 94) . 
Análise: 
7.2.	No mérito, entende-se que nenhuma reforma há que ser efetuada no acórdão recorrido. 
7.3.	Inicialmente, é importante mencionar que, para o acolhimento das razões recursais, compete ao recorrente apresentar novos documentos que se contraponham aos fundamentos de fato e de direito do acórdão recorrido, em especial, as irregularidades explicitadas em sua citação perante este Tribunal (vide item 2.1 deste Exame) . Esse é o entendimento que se extrai enunciado do Acórdão 1522/2016-TCU-Plenário (relatoria do Ministro Benjamin Zymler) , extraído da base de jurisprudência selecionada do TCU: 
A distribuição do ônus probatório nos processos de fiscalização do TCU segue a disciplina do art. 373 da Lei 13.105/2015 (CPC) , aplicada às peculiaridades da atividade de controle externo, competindo: a) à unidade técnica do Tribunal demonstrar os fatos apurados nas fiscalizações, mediante a juntada das evidências que os suportam; b) aos órgãos fiscalizados e aos terceiros interessados provar os fatos impeditivos, modificativos ou extintivos do direito do Estado de obter ressarcimento e/ou punir a prática de ato ilegal, ilegítimo e antieconômico que lhes fora atribuída pelo corpo instrutivo do Tribunal. 
7.4. A irregularidade basilar (item "c" do ofício citatório) , da qual o recorrente não se contrapôs, reside na ausência de comprovação do vínculo de nexo causalidade entre os recursos que foram depositados na conta do Convênio 1370/2009 (Agência 0977, conta 843, da Caixa Econômica Federal - peça 1, p. 55) e os beneficiários dos pagamentos efetuados por meio das emissões dos cheques 900002 (R$ 95.500,00, debitado em 12/2/2010) , 900003 (R$ 3.000,00, debitado em 5/3/2010) e 900004 (R$ 1.500,00, debitado em 5/3/2010) , conforme extrato bancário juntado pelo recorrente à peça 91, p. 2 e 3.  
7.5. Tal situação é agravada pelo fato de que o referido extrato bancário é de conta diversa da conta do convênio, qual seja, a de número 83-5. Não consta dos autos e não foi comprovado pelo recorrente nenhuma movimentação bancária que destinou os recursos do convênio em discussão para aquela outra conta corrente.  
7.6. Neste contexto, quanto à ausência da relação de nexo causalidade, a jurisprudência prevalecente do TCU se aplica em cada uma dessas duas situações irregulares: 
a) transferência de recursos da conta específica do convênio para outras contas da convenente, conforme decidido no Acórdão 597/2019-TCU-Segunda Câmara (relatoria no Ministro-substituto Marcos Bemquerer) : 
A comprovação da boa e regular aplicação de recursos públicos transferidos mediante convênio e outros instrumentos congêneres evidencia-se mediante a execução física e a execução financeira da avença, acompanhada do nexo de causalidade entre uma e outra. A transferência de recursos da conta específica do convênio para outra conta ou a emissão de cheques nominais à própria entidade ou a outrem, que não seja o fornecedor do bem ou serviço, impede o estabelecimento do necessário nexo entre os recursos repassados e o objeto avençado; [grifos] e  
 b) a própria ausência de cópias dos cheques que atestem o efetivo recebimento dos recursos por parte da empresa Usina de Promoções de Eventos Ltda., nos termos do enunciado do Acórdão 5795/2009-TCU-Primeira Câmara (relatoria do Ministro Augusto Nardes) : 
A ausência de cheque nominativo aos credores prejudica o nexo de causalidade da aplicação dos recursos, sendo ônus do gestor a sua comprovação. 
7.7. Ainda com relação à falta de comprovação de nexo causal em discussão, há que se ressaltar que o Contrato 20, à peça 90, não faz qualquer referência ao convênio de que trata esta TCE. Aliás, menciona que o crédito da despesa, em termos gerais, se originará de fonte de recurso "Transferências e Convênios Federais-vinc". 
7.8. 	Quanto às demais irregularidades, há que se assinalar que: 
7.8.1. Não foi apresentada a nova relação de pagamentos efetuados. A que foi juntada pelo recorrente, à peça 93, p. 2, contém datas em desconformidade com as datas dos cheques sacados no extrato bancário à peça 91. 
7.8.2. A nota fiscal de serviços apresentada (peça 94, p. 3) não traz qualquer referência ao número do convênio e não foi emitido documento adendo que detalhasse ou discriminasse os serviços prestados, com os respectivos valores, nos termos da alínea "f" do parágrafo segundo da cláusula décima segunda do termo de convênio (peça 1, p. 49) ; 
7.8.3.  Em relação à contratação por inexigibilidade de licitação, nenhum dos novos documentos apresentados pelo recorrente atestam a realização de contrato de exclusividade entre as bandas contratadas e a empresa Usina de Eventos, registrada em cartório, nos termos do que foi decidido no Acórdão 96/2008-TCU-Plenário (relatoria do Ministro-substituto Marcos Bemquerer) , verbis:  
Quando da contratação de artistas consagrados, enquadrada na hipótese de inexigibilidade prevista no art. 25, inciso III, da Lei 8.666/1993, por meio de intermediários ou representantes: (i) deve ser apresentada cópia do contrato de exclusividade dos artistas com o empresário contratado, registrado em cartório; (ii) o contrato de exclusividade difere da autorização que confere exclusividade apenas para os dias correspondentes à apresentação dos artistas e que é restrita à localidade do evento; (iii) o contrato deve ser publicado no Diário Oficial da União no prazo de cinco dias, previsto no art. 26 da Lei. 
7.8.4. Excepciona-se tal entendimento se o período de vigência do convênio for anterior à prolação daquele julgado, conforme decidido no Acórdão 4187/2017-TCU-Segunda Câmara (relatoria do Ministro Vital do Rêgo) . 
7.8.5. Quanto à imputação referente à inclusão do sócio da empresa Usina de Eventos, Thiago Roberto Aparecido Marcelino Ferrarezi, como elaborador da proposta do convênio, somos pela exclusão desta irregularidade como um dos fundamentos do acórdão recorrido. Reitera-se os pressupostos da análise lançada no item 7.3 deste Exame, aplicável às unidades técnicas do TCU, para se constatar que há insuficiência de documentos quanto à participação da empresa Usina de Eventos e de Thiago Ferrazezi na irregularidade em questão. Com efeito: 
a)	no documento juntado à peça 2 não há referência ao convênio em discussão; 
b)	não houve diligência complementar para proceder à juntada da proposta assinada por Thiago Ferrazazi junto à concedente e das circunstâncias em que ela foi inserida no Siconv; 
c)	não foi providenciada a juntada do comprovante de transferência bancária entre a conta do convênio (84-3) para a conta de pagamento dos cheques (83-5) , havendo a possibilidade de que a empresa Usina de Eventos tenha sido paga com recursos da própria prefeitura ou de convênio estadual (conforme insígnia presente na foto à peça 1, p. 61) . Em qualquer dessas hipóteses, não se pode imputar débito ou aplicar penas à mencionada empresa e ao seu então sócio administrador; 
d)	não se conhece a sistemática e os requisitos do Siconv que permitiram a inserção de dados naquele sistema por parte de Thiago Ferrazezi ou qual normativo teria sido infringido; e 
e)	especificamente em relação ao recorrente, não existe prova de que houve delegação de competência de sua parte, ou autorização administrativa, para que o sócio administrador da Usina de Eventos interagisse com o Siconv. 
7.8.6. Por tais razões, entende-se que inexistem suportes documentais que atestem que os pressupostos processuais da presente TCE, de validade e de seu regular desenvolvimento, estejam atendidos em relação aos responsáveis Thiago Roberto Aparecido Marcelino Ferrarezi e a empresa da qual ele era sócio administrador, a Usina de Promoções de Eventos Ltda. Em relação ao recorrente, uma vez reconhecido que um dos fundamentos do rol de irregularidades não mais persiste, entendese que, em homenagem ao princípio da proporcionalidade, seja reduzido o valor da multa a ele aplicado, bem como o tempo de inabilitação para o exercício de cargo em comissão ou função de confiança na Administração Pública Federal.   
7.9.	Por fim, quanto aos demais documentos juntados pelo recorrente (que, como dito alhures, não se contrapõem às imputações a ele dirigidas) , ou já foram levados em consideração no âmbito do acórdão recorrido (valores devolvidos pelo município ao Erário Federal - peça 92) , ou já foram objeto de apreciação pela concedente (peça 93) . 
7.10.	Por fim, ainda que se entenda que, com os novos elementos apresentados pelo recorrente, os eventos artísticos foram efetivamente executados, é incumbência complementar do recorrente, e não da concedente, a comprovação financeira quanto ao necessário vínculo de nexo causalidade entre recursos oriundos do convênio em tela para a realização do evento "1ª Canoagem Fest Show". É o que se depreende do que foi decidido no Acórdão 13715/2019-TCU-Primeira Câmara (relatoria do Ministro Vital do Rêgo) : 
A apresentação de material audiovisual relativo ao evento objeto de convênio celebrado com o Ministério do Turismo, como filmagens e fotografias contendo o nome e a logomarca do órgão concedente, constitui prova suficiente para demonstrar a execução física do objeto, sendo insuficiente, contudo, por si só, para comprovar o nexo de causalidade entre os recursos transferidos e as despesas realizadas.  
CONCLUSÃO 
8.	Das análises anteriores, conclui-se que: 
a)	não verifica a incidência da prescrição, nos termos regidos pela Lei 9.873/1999, haja vista que houve sucessivas interrupções de prazo por atos inequívocos de apuração das irregularidades e citação dos responsáveis ocorreu sem que fosse extrapolado o prazo de cinco anos. Em especial, quanto à eventual ocorrência da prescrição intercorrente, não se verificou a paralisação do processo por interregno de tempo superior a três anos; 
b)	não houve cerceamento à defesa do recorrente haja vista que suas notificações, tanto na fase interna, como na externa deste processo de TCE, se deram no endereço já constante nos autos ou o que consta como sendo o de seu domicílio no sistema CPF da Receita Federal. Ademais, o recorrente não comprovou que teria providenciado a atualização de seu endereço para fins de suas futuras notificações; e 
c)	os novos elementos apresentados pelo recorrente não são eficazes para demonstrar o necessário vínculo de nexo causalidade entre os recursos transferidos por meio do convênio pactuado e as despesas em seu objeto. Da reanálise dos elementos contidos nos autos se verifica que uma das irregularidades do rol de imputações aos responsáveis não pode ser considerada válida por insuficiência de documentos que lhe dê suporte. 
8.1. Com base nessas conclusões, entende-se que devam ser excluídos da relação processual os dois responsáveis solidários, considerados revéis, e que as penas aplicadas ao recorrente sejam reduzidas.  
PROPOSTA DE ENCAMINHAMENTO 
9. 	Ante o exposto, propõe-se:  
a) com base nos arts. 32, inciso III, e 35, inciso III, da Lei 8.443/1992, conhecer o recurso interposto e, no mérito, dar-lhe provimento parcial para: 
a.1) anular o acórdão recorrido em relação aos responsáveis Thiago Roberto Aparecido Marcelino Ferrarezi e a empresa Usina de Promoção de Eventos Ltda. - ME, excluindo-os do presente processo; 
a.2) reduzir o valor da multa aplicada ao recorrente, bem como o tempo de inabilitação para o exercício de cargo em comissão ou função de confiança na Administração Pública Federal; 
b) dar ciência ao recorrente, aos responsáveis Thiago Roberto Aparecido Marcelino Ferrarezi e Usina de Promoção de Eventos Ltda.-ME e ao Procurador-chefe da Procuradoria da República no Estado de São Paulo quanto ao acórdão que vier a ser proferido". 
3.	O Secretário da Serur divergiu da proposta alvitrada pelo auditor-instrutor e referendada pelo diretor (peças 116-117) , por meio do pronunciamento à peça 118.
"Examino o recurso de revisão interposto por José Luiz Rocha Peres, ex-prefeito do Município de Salmourão/SP, gestão 2009-2012 (peças 85, 88-98 e 101-104, 110 e 115) , contra o Acórdão 726/2018-TCU-Plenário (rel. Ministro Bruno Dantas) , por meio do qual este Tribunal apreciou a presente tomada de contas especial, instaurada pelo extinto Ministério do Turismo ante a falta de comprovação da aplicação regular dos recursos federais repassados à municipalidade por força do Convênio 1.370/2009 (Siconv 716157) - peça 1, p. 36-54. O objeto desse ajuste consistiu no incentivar ao turismo por meio do apoio à realização do projeto intitulado "1ª Canoagem Fest Show", no período entre 3/12/2009 e 14/4/2010. 
2.	Este Tribunal, por intermédio do referido acórdão, julgou irregulares as contas de José Luiz Rocha Peres, Thiago Roberto Aparecido Marcelino Ferrarezi e Usina de Promoção de Eventos Ltda. (ME) e os condenou, solidariamente, ao pagamento do débito total (R$ 100.000,00) , deduzido dos valores ressarcidos, visto que "não houve confirmação dos pagamentos realizados, via Relação de Pagamentos Efetuados devidamente corrigida, e tampouco foi apresentada nota fiscal contendo o atesto do recebimento dos serviços e a identificação do número do convênio com o devido detalhamento/discriminação dos serviços prestados" (item 9 do relatório) .  Em outras palavras, os responsáveis não demonstraram a aplicação regular dos recursos federais, segundo as irregularidades descritas no ofício citatório (peça 9) . 
3.	O auditor (peça 116) , com a concordância do diretor (peça 117) , conclui que: (i) não ocorreu o fenômeno da prescrição, seja pelas prescrições do Código Civil ou da Lei 9.873/1999, ii) não houve violação aos princípios do contraditório e da ampla defesa e iii) o responsável não demonstrou o nexo de causalidade na aplicação dos recursos. 
4.	Não obstante, compreende que "uma das irregularidades do rol de imputações aos responsáveis não pode ser considerada válida por insuficiência de documentos que lhe dê suporte" (peça 116, p. 15, item 8, "c") . Refere-se à ocorrência consistente na elaboração da proposta de convênio por parte de Thiago Roberto Aparecido Marcelino Ferrarezi, sócio administrador da sociedade empresária Usina de Promoções de Eventos Ltda., que deveria ser excluída pelos motivos delineados no item 7.8.5 da instrução (peça 116) .  
5.	Propõe, assim: 
a.1)	anular o acórdão recorrido em relação aos responsáveis Thiago Roberto Aparecido Marcelino Ferrarezi e a empresa Usina de Promoção de Eventos Ltda. - ME, excluindo-os do presente processo; 
a.2)	reduzir o valor da multa aplicada ao recorrente, bem como o tempo de inabilitação para o exercício de cargo em comissão ou função de confiança na Administração Pública Federal; 
6.	Com a devida vênia, entendo não haver nos autos razões de fato e de direito capazes de afastar a mencionada ilicitude.  
7.	No voto (peça 21) condutor do aresto recorrido, o relator asseverou: 
9.	(...) , a empresa Usina de Promoção de Eventos Ltda. e seu sócio Thiago Roberto Aparecido Marcelino Ferrarezi tomaram a frente do processo que possibilitou o emprego dos recursos públicos, desde a fase orçamentária até aquela relacionada à inexigibilidade de licitação que culminou com a contratação irregular e direta da empresa. O ente municipal passou, assim, a ser um mero coadjuvante nas tratativas junto ao MTur.  
10.	Durante esse processo, Thiago Roberto Aparecido Marcelino Ferrarezi passou a atuar junto à prefeitura municipal de Ubirajara como se servidor público fosse, inclusive inserindo dados no Siconv em nome do proponente antes mesmo da assinatura do termo de convênio, como observei ao analisar a peça 2.  
11.	As práticas que verifiquei demonstram claro conflito de interesses, inclusive com possível enquadramento em fato típico penal, conforme arts. 89 e 90 da Lei 8.666/1993.  
12.	Aliás, não é a primeira vez que esta Corte se debruça sobre fatos imputados à empresa Usina e ao sócio Thiago. Idênticas ocorrências também verifiquei no âmbito do TC Processo 033.237/2015-8, que culminou no Acórdão 385/2018-TCU-Plenário, de minha relatoria.  
13.	Ante a gravidade da situação, além da imputação de débito e aplicação, de modo individual, da sanção prevista no art. 57 da Lei 8.443/1992, entendo necessário inabilitar José Luiz Rocha Peres e Thiago Roberto Aparecido Marcelino Ferrarezi para o exercício de cargo em comissão ou função de confiança no âmbito da Administração Pública, nos termos do art. 60 da referida lei.  
8.	No histórico da proposta do Convênio 716157, é possível constatar que Thiago Roberto Aparecido Marcelino Ferrarezi, em quatro oportunidades, em 18/11/2009, 23/11/2009, 24/11/2009 e 27/11/2009 (vide peça 2, p. 2 e 1, respectivamente) , adequou a proposta para atender às exigências do órgão concedente.  
9.	Tal evidência comprova que o responsável inseriu dados no Siconv em nome do município antes mesmo da assinatura do termo de convênio, o que, além de violar o caráter competitivo do certame licitatório, se amolda, em tese, ao tipo penal previsto no art. 90 da Lei 8.666/1993, à época em vigor. 
10.	Assim, não há margem para se desconsiderar a irregularidade consistente na elaboração da proposta de convênio por parte de Thiago Roberto Aparecido Marcelino Ferrarezi, haja vista ter participado ativamente da elaboração da proposta de convênio, o que configurou claro benefício à contratada da qual era sócio, em afronta aos princípios constitucionais da moralidade e impessoalidade e aos arts. 3º, 89 e 90 da Lei 8.666/1993. 
11.	Ademais, em relação à exigência do dia 24/11/2009, a servidora Cintia Macedo Nunes solicitou esclarecimento sobre o nome do evento ao indagar se era a 10ª edição ou a 1ª edição do torneio de canoagem. A meu ver, não há dúvidas de que a proposta juntada aos autos (peça 2) se refere ao Convênio 1370/2009 (Siconv 716157 - peça 1, p. 36-54) , razão pela qual discordo da assertiva do auditor de que "no documento juntado à peça 2 não há referência ao convênio em discussão" (peça 116, p. 12, item 7.8.5, "a") . 
12.	Ressalto, por fim, haver pedido de sustentação oral formulado pelo recorrente (peça 101, p. 17) . 
13.	Ante o exposto, proponho que este Tribunal conheça do presente recurso de revisão e, no mérito, negue-lhe provimento". 
4.	Por seu turno, o representante do Ministério Público junto ao TCU, Procurador Rodrigo Medeiros de Lima, acompanhou a proposta do titular da Serur, por meio do parecer exarado em cota simples, à peça 145, litteris:
"Em face dos elementos constantes dos autos e das razões expostas no pronunciamento à peça 118, este representante do Ministério Público de Contas da União manifesta-se de acordo com o encaminhamento oferecido pelo secretário da Secretaria de Recursos - Serur - (peça 118) , que divergiu da proposta uniforme da diretoria técnica (peças 116 e 117) no tocante ao afastamento da ilicitude relacionada à elaboração da proposta de convênio por parte do sócio administrador da empresa Usina de Promoções de Eventos Ltda.  
2. Ressalte-se que o recorrente, após o término da etapa de instrução, fez a juntada das peças 121-144, as quais, no entendimento deste membro do Parquet de Contas, não possuem o condão de alterar o deslinde de mérito sugerido pela unidade técnica.". 
É o relatório.

Anderson de Oliveira Alarcon (37270/OAB-DF), representando José Luiz Rocha Peres.

Procurador Rodrigo Medeiros de Lima.

TOMADA DE CONTAS ESPECIAL. CONVÊNIO. MINISTÉRIO DO TURISMO. "1ª CANOAGEM FEST SHOW". IRREGULARIDADE NA EXECUÇÃO FINANCEIRA DO CONVÊNIO. REVELIA. CONTAS IRREGULARES. DÉBITO PARCIAL. MULTA. INABILITAÇÃO PARA O EXERCÍCIO DE CARGO EM COMISSÃO OU FUNÇÃO DE CONFIANÇA. RECURSO DE REVISÃO. AUSÊNCIA DE PRESCRIÇÃO. AUSÊNCIA DE CERCEAMENTO DE DEFESA. NOVOS DOCUMENTOS QUE EVIDENCIAM O NEXO CAUSAL E A PARCIAL REALIZAÇÃO DO EVENTO. QUITAÇÃO DO DÉBITO. REDUÇÃO DA MULTA. RECONHECIMENTO DE CRÉDITO EM FAVOR DO MUNICÍPIO DE SALMOURÃO PERANTE A FAZENDA PÚBLICA FEDERAL. AFASTAMENTO DA PENALIDADE DE INABILITAÇÃO. PROVIMENTO PARCIAL.

TOMADA DE CONTAS ESPECIAL (TCE)

Secretaria de Recursos (Serur); Secretaria de Controle Externo de Tomada de Contas Especial (SecexTCE).

Inicialmente, registro que atuo nestes autos em sucessão ao Ministro Raimundo Carreiro (art. 153 do RI/TCU) , sorteado na forma do inciso I do art. 154 do Regimento Interno do TCU e dos artigos 21 e 22 da Resolução TCU nº 175/2005.
2.	Trata-se de recurso de revisão interposto por José Luiz Rocha Peres, ex-Prefeito Municipal de Salmourão/SP, gestão 2009-2012, contra o Acórdão 726/2018-TCU-Plenário, relator o Ministro Bruno Dantas, por meio do qual o Tribunal julgou tomada de contas especial instaurada pelo Ministério do Turismo (MTur) , em razão de irregularidades no emprego de recursos do Convênio 1370/2009 (Siconv 716157) , cujo objeto consistia no apoio ao projeto intitulado "1ª Canoagem Fest Show", no período de 3/12/2009 a 6/12/2009.
3.	O montante repassado por parte da concedente, totalizou R$ 100.000,00 (peça 1, p. 55) e, a título de contrapartida, teria sido aplicado o total de R$ 11.000,00.  
4.	O aresto recorrido reconheceu a revelia dos responsáveis, julgou irregulares as contas e condenou-os em débito parcial - foram deduzidos valores devolvidos aos cofres federais pelo Município (peça 92) - e multa, além de inabilitar o recorrente e outro responsável, por cinco anos, para o exercício de cargo em comissão ou função de confiança no âmbito da Administração Pública.
5.	Presentes os requisitos de admissibilidade fixados nos arts. 32, inciso III e 35, da Lei 8.443/1992, impõe-se o conhecimento do recurso de revisão, em ratificação ao despacho proferido pelo Ministro Raimundo Carreiro à peça 53.
6.	A proposta do auditor-instrutor, referendada pelo diretor da subunidade e reproduzida no relatório, foi no sentido de conhecer do recurso e dar-lhe provimento parcial, para anular o acórdão recorrido em relação aos responsáveis Thiago Roberto Aparecido Marcelino Ferrarezi e a empresa Usina de Promoção de Eventos Ltda. - ME, reduzir a multa aplicada ao ex-prefeito, ora recorrente, e reduzir o tempo de inabilitação para o exercício de cargo ou função na Administração Pública Federal. 
7.	Já o Secretário da Serur, em pronunciamento também transcrito no relatório, divergiu parcialmente da proposta da diretoria, por entender que tanto a Empresa Usina de Promoção de Eventos Ltda. e seu sócio Thiago Roberto Aparecido Marcelino Ferrarezi participaram ativamente do processo que possibilitou o emprego dos recursos públicos, em diversos momentos e circunstâncias, não havendo razões para afastar a irregularidade relativa à elaboração de proposta de convênio. Desse modo, manifestou-se pela rejeição do apelo revisional.  
8.	Após o pronunciamento do titular da unidade técnica, o recorrente fez juntar novos documentos às peças 121-144, os quais foram apreciados, juntamente com os pronunciamentos da Serur, pelo i. representante do Parquet especializado, Rodrigo Medeiros de Lima, que ratificou as conclusões do Secretário da unidade.  
II
9.	Divirjo parcialmente dos pronunciamentos alvitrados pela Serur e pelo representante do MPTCU, no que se refere ao montante do débito e da penalidade de inabilitação para o exercício de cargo em comissão ou função de confiança na Administração Pública Federal, pelas razões de fato e de direito que passo a expor.
10.	Naquilo que acompanhou a instrução técnica original, o titular da Serur concorda com as conclusões segundo as quais: i) não ocorreu o fenômeno da prescrição, seja pelas regras do Código Civil ou pela Lei 9.873/1999; ii) não houve violação aos princípios do contraditório e da ampla defesa; iii) o responsável não demonstrou o necessário nexo de causalidade na aplicação dos recursos.
11.	A divergência do Secretário surge quanto à conclusão de que "uma das irregularidades do rol de imputações aos responsáveis não pode ser considerada válida por insuficiência de documentos que lhe dê suporte" (peça 116, p. 15, item 8, "c") . Referiu-se o auditor à irregularidade relativa à elaboração da proposta de convênio por parte de Thiago Roberto Aparecido Marcelino Ferrarezi, sócio administrador da sociedade empresária Usina de Promoções de Eventos Ltda., que deveria ser excluída pelos motivos delineados nos itens 7.8.5 e 7.8.6 da instrução, verbis:
7.8.5. Quanto à imputação referente à inclusão do sócio da empresa Usina de Eventos, Thiago Roberto Aparecido Marcelino Ferrarezi, como elaborador da proposta do convênio, somos pela exclusão desta irregularidade como um dos fundamentos do acórdão recorrido. Reitera-se os pressupostos da análise lançada no item 7.3 deste Exame, aplicável às unidades técnicas do TCU, para se constatar que há insuficiência de documentos quanto à participação da empresa Usina de Eventos e de Thiago Ferrazezi na irregularidade em questão. Com efeito: 
a)	no documento juntado à peça 2 não há referência ao convênio em discussão; 
b)	não houve diligência complementar para proceder à juntada da proposta assinada por Thiago Ferrazazi junto à concedente e das circunstâncias em que ela foi inserida no Siconv; 
c)	não foi providenciada a juntada do comprovante de transferência bancária entre a conta do convênio (84-3) para a conta de pagamento dos cheques (83-5) , havendo a possibilidade de que a empresa Usina de Eventos tenha sido paga com recursos da própria prefeitura ou de convênio estadual (conforme insígnia presente na foto à peça 1, p. 61) . Em qualquer dessas hipóteses, não se pode imputar débito ou aplicar penas à mencionada empresa e ao seu então sócio administrador; 
d)	não se conhece a sistemática e os requisitos do Siconv que permitiram a inserção de dados naquele sistema por parte de Thiago Ferrazezi ou qual normativo teria sido infringido; e 
e)	especificamente em relação ao recorrente, não existe prova de que houve delegação de competência de sua parte, ou autorização administrativa, para que o sócio administrador da Usina de Eventos interagisse com o Siconv. 
7.8.6. Por tais razões, entende-se que inexistem suportes documentais que atestem que os pressupostos processuais da presente TCE, de validade e de seu regular desenvolvimento, estejam atendidos em relação aos responsáveis Thiago Roberto Aparecido Marcelino Ferrarezi e a empresa da qual ele era sócio administrador, a Usina de Promoções de Eventos Ltda. Em relação ao recorrente, uma vez reconhecido que um dos fundamentos do rol de irregularidades não mais persiste, entende-se que, em homenagem ao princípio da proporcionalidade, seja reduzido o valor da multa a ele aplicado, bem como o tempo de inabilitação para o exercício de cargo em comissão ou função de confiança na Administração Pública Federal.   
12.	De fato, há evidências nos autos de que Thiago Roberto Aparecido Marcelino Ferrarezi participou ativamente da elaboração e apresentação da proposta do Convênio 716157, conforme assinalou o titular da Serur, inclusive inserindo dados no Siconv em nome da Prefeitura antes mesmo na assinatura da avença, em 18/11/2009, 23/11/2009, 24/11/2009 e 27/11/2009 (peça 2, p. 1-2) , em benefício da contratada de que era sócio e em violação do caráter competitivo do certame, além da violação aos arts. 3º, 89 e 90 da Lei 8.666/1993. 
13.	Não se me afigura plausível ainda o argumento de que não há evidências de que a proposta indicada na peça 2 se refira ao Convênio 1370/2009-Siconv 716157, visto que servidora Cintia Macedo Nunes indagou em 24/11/2009 sobre a denominação do evento "Canoagem Fest Show" o que, aliado ao pedido de devolução da proposta até 25/11/2009 (peça 2, p. 1) , faz crer que se trate efetivamente do evento "1ª Canoagem Fest Show" a ser realizado de 3 a 6 de dezembro de 2009 na cidade de Salmorão/SP (peça 1, p. 11) , litteris:
"Senhor dirigente, são necessárias algumas correções: *JUSTIFICATIVA: É a 10º ou a 1° edição da festa???, Pois a justificativa se inicia com a 1º canoagem fest show e no meio diz: que será realizada a 10º edição do torneio de canoagem; favor esclarecer e falar mais sobre o evento*BENS E SERVIÇOS: para bandas a Un. É CACHE e não 1; favor adequar;* (...) ** Solicito devolução da proposta até as 15:00 do dia 25/11/2009".
14.	Esses elementos coligidos nos autos me fazem chegar à conclusão de que se trata de irregularidades que mereceram ser apenadas por esta Corte.
15.	No que concerne à prescrição, acompanho os pronunciamentos da Secretaria de Recursos no sentido de sua inexistência, por qualquer dos critérios utilizados (decenal ou quinquenal) , pelo que julgo oportuno transcrever os excertos relativos à minuciosa análise da referida unidade, que refuta adequadamente a linha temporal proposta pelo recorrente à peça 122:
5.4.2. Em relação à prescrição da pretensão punitiva deve ser considerada como data a quo o dia em que as contas foram prestadas pelo responsável. No presente caso concreto, aquela data corresponde ao dia 16/12/2009 (peça 1, p. 60) . 
5.4.3. Como a autorização para a citação do recorrente, efetuada pela unidade técnica de origem por delegação de competência, se deu em 2/12/2016 (peça 5) , ocorreu a interrupção do prazo prescricional e, por via de consequência, constata-se que não transcorreu prazo prescricional superior a dez anos nos termos do disposto no art. 205 do Código Civil.   
 (...) 
5.5.2.1. O artigo 1º da Lei 9.873/1999 estabelece que "Prescreve em cinco anos a ação punitiva da Administração Pública Federal, direta e indireta, no exercício do poder de polícia, objetivando apurar infração à legislação em vigor, contados da data da prática do ato ou, no caso de infração permanente ou continuada, do dia em que tiver cessado". No entanto, o disposto nos incisos I e II do art. 2º da mesma lei (redação dada pela Lei 11.941/2009) estabelecem que: " (...) Interrompe-se a prescrição da ação punitiva: I - pela notificação ou citação do indiciado ou acusado, inclusive por meio de edital;" e "II - por qualquer ato inequívoco, que importa a apuração do fato". 
5.5.2.2. De início, cumpre assinalar que a data de início para contagem do prazo prescricional, nos termos do caput do art. 1º da Lei 9.873/1999, deve ser o mesmo aludido na parte final do subitem 5.4.2 deste Exame, ou seja, 16/12/2009. 
5.5.2.3. Da análise dos diversos incidentes processuais se constatam as seguintes causas interruptivas de prescrição: 
	Ocorrências 
	Fundamento legal da interrupção do prazo prescricional 
	Localização nos autos 

	1 - Em 27/2/2012, notificação para complementação de documentos da prestação de contas apresentada pelo responsável 
	Inciso II do art. 2º da Lei 
9.873/1999 
	peça 1, p. 66 e p. 67 (AR) 

	2 - Em 25/4/2012, nova notificação do responsável para complementação da prestação de contas 
	Inciso II do art. 2º da Lei 
9.873/1999 
	peça 1, p. 69 e p. 70 (AR) 

	3 - Em 8/6/2012, apresentação de documentos complementares à prestação de contas por parte do responsável 
	Inciso II do art. 2º da Lei 
9.873/1999 
	peça 1, p. 71 

	4 - Em 9/10/2012, derradeira notificação do responsável para complementação da prestação de contas 
	Inciso II do art. 2º da Lei 
9.873/1999 
	peça 1, p. 77 e p. 90 (AR) 

	5 - Em 28/11/2012, solicitação por parte da municipalidade, da restituição do montante de R$ 54.316,62
	Inciso II do art. 2º da Lei 
9.873/1999
	peça 1, p. 86 

	6 - Em 10/9/2014, notificação do responsável informando a reprovação das contas e a solicitação para a devolução do restante do débito 
	Inciso I do art. 2º da Lei 
9.873/1999 
	Peça 1, p. 93 e p. 98 (AR) 

	7 - Citação solidária, no âmbito do TCU, de todos os responsáveis: Thiago Roberto Aparecido Marcelino e José Luiz 
Rocha Peres (em 15/12/2016) ; e, Usina Promoções de Eventos Ltda (em 16/12/2016)  
	Inciso I do art. 2º da Lei 
9.873/1999 
	peças 9-11 e AR's às peças 12-14 

5.5.2.4. Da análise sobre as ocorrências da tabela acima e considerando que as interrupções de prazos de seus itens 1-5 se aplicam a todos os responsáveis (qualquer ato que importe a apuração do fato) , conclui-se que: 
a) houve sucessivas interrupções dos prazos prescricionais até 28/11/2012 (item 5 da tabela) e uma adicional em relação ao recorrente, em 10/9/2014 (item 6 da tabela) ; e 
b) como não transcorreu interregno de tempo superior a cinco anos entre aquelas datas e a citação dos responsáveis (item 7 da tabela) , não incide a prescrição quinquenária. 
 (...) 
5.5.2.6. Quanto à eventual incidência da prescrição intercorrente, nos termos do § 1º do art. 1º da Lei 9.873/1999 ("Incide a prescrição no procedimento administrativo paralisado por mais de três anos, pendente de julgamento ou despacho, cujos autos serão arquivados de ofício ou mediante requerimento da parte interessada, sem prejuízo da apuração da responsabilidade funcional decorrente da paralisação, se for o caso") , não se verifica nos autos a sua paralisação processual por interregno de tempo superior a três anos.
16.	Considero significativo e oportuno observar que o Supremo Tribunal Federal, no exame de casos concretos, tem considerado mais de um ato inequívoco de apuração dos fatos como interruptivo do decurso prescricional, ao aplicar o regime da Lei 9.873/1999, o que torna escorreita, a meu ver, a análise feita pela Serur. Nesse sentido, cito o julgamento do MS 36.799/DF, relator o Ministro Dias Toffoli:
"1. A prática de qualquer ato inequívoco que importe apuração de fato interrompe a prescrição e permite a devida apreciação da legalidade de todos os aspectos referentes à apuração em questão. 2. O recebimento e a autuação do procedimento de representação pelo Tribunal de Contas da União constituem, indubitavelmente, prática de ato inequívoco e, por isso, interrompe o fluxo do prazo prescricional (...) 
Contudo, o certo é que há que se observar, na hipótese, a eventual ocorrência de atos inequívocos, que importem apuração da conduta imputada à impetrante e, nesse aspecto, tem-se que diversos ocorreram, ao longo do tempo, acarretando, por consequência, a interrupção do prazo". (Destaquei) (MS 36.799/DF, rel. Min. Dias Toffoli, julgamento em 22/3/2021) 
17. 	Igual vertente foi adotada no julgamento do MS 36.067-ED-AgR/DF, relator o Min. Ricardo Lewandoski, litteris:
"1. A prática de qualquer ato inequívoco que importe apuração de fato interrompe a prescrição e permite a devida apreciação da legalidade de todos os aspectos referentes à apuração em questão. II - Aplicando-se a regulamentação da Lei 9.873/1999 ao caso concreto, observa-se que a pretensão sancionatória do TCU, em relação aos atos praticados pelo impetrante, levando-se em consideração a ocorrência de 5 causas interruptivas da prescrição, não teria sido fulminada pelo decurso do tempo". (MS nº 36.067-ED-AgR/DF, Rel. Min. Ricardo Lewandowski, Segunda Turma, DJe de 29/10/2019) 
18.	Desse modo, ratifico as conclusões precedentes no sentido de que não se operou a prescrição, seja da pretensão punitiva, seja da pretensão ressarcitória. 
19.	Quanto às alegações de invalidade na citação do responsável, esclareço que as notificações se deram de conformidade com a normativa aplicável a esta Corte de Contas, da qual se destaca o art. 179, do Regimento Interno do TCU e os art. 3º e 4º, e § 1º, da Resolução TCU 170, de 30 de junho de 2004. Ainda que o responsável não tenha sido efetivamente notificado, visto que não se encontrava mais à frente da Prefeitura de Salmourão/SP, era seu dever manter atualizado o seu endereço nas bases de dados públicas, a exemplo da Receita Federal, bastando para isso fazê-lo quando da Declaração de Ajuste Anual do imposto de renda. 
20.	Já decidiu esta Corte que a utilização do endereço constante na base de dados da Receita Federal é válida para fins de citação. Compete ao responsável manter seu domicílio atualizado perante os órgãos públicos (Acórdão 3254/2015-TCU-Primeira Câmara, rel. Min. Benjamin Zymler) .
21.	A esse respeito, a validade do critério de comunicação processual do TCU foi referendada pelo Supremo Tribunal Federal, nos termos do julgamento do MS-AgR 25.816/DF, por meio do qual se afirmou a desnecessidade da ciência pessoal do interessado, entendendo-se suficiente a comprovação da entrega do "AR" no endereço do destinatário:
Ementa: agravo regimental. Mandado de segurança. Desnecessidade de intimação pessoal das decisões do tribunal de contas da união. art. 179 do regimento interno do TCU. Intimação do ato impugnado por carta registrada, iniciado o prazo do art. 18 da lei nº 1.533/51 da data constante do aviso de recebimento. Decadência reconhecida. Agravo improvido.
O envio de carta registrada com aviso de recebimento está expressamente enumerado entre os meios de comunicação de que dispõe o Tribunal de Contas da União para proceder às suas intimações.
O inciso II do art. 179 do Regimento Interno do TCU é claro ao exigir apenas a comprovação da entrega no endereço do destinatário, bastando o aviso de recebimento simples
22.	No caso vertente, a citação do responsável se deu em endereço proveniente da base de CPFs da Receita Federal, em sistema custodiado pelo TCU, conforme indicado na instrução transcrita no relatório. A entrega dos ofícios citatórios nesses endereços e o recebimento das comunicações ficaram igualmente comprovados. Ainda de acordo com a Serur (peça 116, p. 10) , até a data de produção da instrução técnica (28/6/2021) , o recorrente permanecia utilizando o mesmo endereço naquela base de dados, somente trazendo indicação de nova morada à peça 101, p. 15.
23.	Desse modo, acompanho as manifestações precedentes no sentido de rejeitar as alegações de cerceamento de defesa em virtude de vício nas notificações.
III
24. 	Divirjo, entretanto, quanto ao montante do débito imputado aos responsáveis e da penalidade de inabilitação imposta ao recorrente. 
25.	Passo a analisar as irregularidades remanescentes na execução física e financeira do Convênio, a partir do cotejo das notas técnicas do Mtur 543/2012 (peça 1, p. 72-75) e 464/2014 (peça 1, p. 94-97) , bem como no relatório de TCE 416/2015 (peça 1, p. 123-127) , e dos elementos adicionais trazidos pelos responsáveis em sede recursal (peças 88-94) .
26.	De plano, assinalo que a Coordenação de Prestação de Contas do Mtur, nas ressalvas técnicas da prestação de contas, identificou ausência de comprovação da realização de dois shows artísticos, no valor original de R$ 36.036,04 (peça 1, p. 79) , verbis:
Conforme Nota Técnica de Reanálise n 9 0543/2012, constante às fls. 134 a 137 em anexo, não foi encaminhada a documentação comprobatória dos itens. Show Artísticos: Banda Studio Um (R$ 20.000,00) e Dupla Sertaneja Leandro e Fernando (R$ 20:0000) os quais perfazem um total de R$ 40.000,00) Dessa forma, considerando os critérios de proporcionalidade do convênio, solicita-se a devolução no valor de R$ 36.036,04, devidamente corrigidos.
Ressalta-se que a glosa refere-se apenas aos itens técnicos e que os itens financeiros diligenciados deverão ser atendidos, sob pena de glosa total do convênio.
27.	Não obstante, verifiquei que o próprio prefeito, ora recorrente, em Ofício encaminhado à Coordenadoria-Geral de Convênios do Ministério do Turismo, em 28/11/2012 (peça 1, p. 86) , reconheceu a existência de débito até então atualizado no valor de R$ 54.316,62, relativos a essas glosas técnicas, motivadas por ausência de fotografias e material de divulgação pós-evento, que demonstrasse a apresentação dos referidos grupos artísticos.
28.	Entretanto, como se viu nos autos, o Parecer Financeiro constante da Nota Técnica de Reanálise nº 0469/2012 (peça 1, p. 78-84) , consignou a rejeição total das despesas, dentre outros itens, em razão da ausência do contrato de exclusividade com os artistas, registrado em cartório, ausência de detalhamento dos serviços e ateste de recebimento na nota fiscal apresentada, ausência de certidões negativas, ausência de comprovantes de pagamentos (TED/DOC/Cheque) à empresa contratada e ausência de comprovação de retenção de tributos.
29.	Não obstante essa Nota Técnica, de 30/4/2013 a 26/8/2014, o Município de Salmourão efetuou o recolhimento de R$ 73.320,05, por meio do termo de parcelamento de débito à peça 89, que foram abatidos do débito original de R$ 100.000,00 imputado aos responsáveis, visto que o ex-alcaide somente reconheceu o débito concernente às glosas técnicas efetuadas pelo Mtur, relativas à não comprovação das apresentações da Banda Studio Um e da Dupla Sertaneja Leandro e Fernando.
30.	Ressalto que a mesma nota técnica consignou a existência, na prestação de contas enviada no Siconv, de "cópia de extrato bancário da conta específica onde é possível visualizar os créditos referentes ao repasse e contrapartida e débitos referentes aos pagamentos efetuados, de acordo com o constante da relação de pagamentos" (peça 1, p. 82) . 
31.	Desse modo, considero suprida a irregularidade apontada pela Serur, de que não teria sido comprovada pelo recorrente qualquer movimentação bancária que destinara os recursos do convênio em discussão para aquela outra conta corrente (83-5) , constante do extrato à peça 91, p. 2-3.
32.	Indispensável anotar ainda que os recursos do convênio só foram transferidos pelo Mtur para a Prefeitura de Salmourão/SP em 5/2/2010, dois meses após a realização dos eventos, por meio da OB 2010OB800105 (peça 1, p. 55) , o que dificultou ainda a mobilização do gestor e da empresa executora, que assumiu os custos de execução, antes do recebimento dos valores.
33.	Lembro ainda que o termo de convênio foi assinado uma semana antes da realização dos eventos, o que também dificultou o planejamento e o processo de contratação da empresa executora.
34.	De todo modo, é dever de todo aquele que recebe transferências da União prestar contas dos recursos recebidos, a fim de evidenciar a correta aplicação dos valores. 
35.	Acrescento que o recorrente juntou aos autos, dentre outros documentos, conciliação bancária, relação de pagamentos, relação de execução da receita, relatório de execução do objeto, relação de bens adquirido, relação de execução financeira (peça 93) , além de cópias da nota de empenho 5236, no valor de R$ 100.000,00 e comprovante de recolhimento de IRRF e ISSQN e da nota fiscal de serviços 40, de 2/12/2019 (peça 94) .
36.	Quanto ao contrato de prestação de serviços firmado pela Prefeitura de Salmourão e a empresa Usina de Promoções de Eventos Ltda. (peça 90) , em que pese não ter sido utilizada a melhor técnica de redação, reconheço se tratar do evento de que trata esta TCE, ao contrário do que propugna a secretaria instrutiva, tanto em razão do valor envolvido (R$ 111.000,00) , das datas do evento (3 a 6/12/2009) , bem como das atrações artísticas indicadas.
37.	Quanto à exigência de contrato de exclusividade das bandas firmado em cartório, os quais foram previstos na alínea ll, item II, da Cláusula Terceira do Convênio (peça 1, p. 41) , encareço que tal impropriedade não implica em julgamento pela irregularidade das contas, nem se configura suficiente para a imputação de débito ou mesmo de multa, visto consistir em impropriedade na execução da avença, caso não se identifique sobrepreço, fraude ou incompatibilidade dos cachês com os valores de mercado.
38.	Nessa linha, menciono os Acórdão 2821/2016-TCU-Primeira Câmara, relator o Ministro Weder de Oliveira e 1.435/2017-TCU-Plenário, relator Min. Vital do Rêgo, este último proferido em resposta a Consulta, e cujas Ementas da jurisprudência sistematizada do TCU reproduzo a seguir:
"A apresentação de autorização/atesto/carta que confere exclusividade ao empresário do artista consagrado para dias e eventos específicos, em vez do necessário contrato de exclusividade registrado em cartório, para fins de contratação por inexigibilidade de licitação, representa impropriedade na execução do convênio e, por si só, não implica o julgamento pela irregularidade das contas, tampouco condenação em débito" (Acórdão 1435/2017-TCU-Plenário, rel. Min. Vital do Rêgo) 
 "Nos convênios para a realização de eventos, ainda que o contrato de exclusividade e os comprovantes dos cachês pagos aos artistas tenham sido exigidos no termo do ajuste, sua ausência na prestação de contas não é suficiente para imputação de débito se os elementos dos autos indicarem que houve, de fato, a prestação de serviços artísticos, sem apontamentos de eventual incompatibilidade dos cachês pagos em relação aos de mercado." (Acórdão 2821/2016-TCU-Primeira Câmara, rel. Min. Weder de Oliveira) 
39.	Ressalto ainda que o Termo de Convênio (peça 123) , em sua Cláusula décima-segunda (peça 1, p. 48-52) , não trouxe a exigência de apresentação dos recibos por parte dos artistas que se apresentaram nos eventos e que essa exigência somente foi incluída na Portaria Mtur 153/2009 em 6/12/2009, no mesmo dia da realização dos eventos, motivo pelo qual considero suficiente como documento comprobatório dos gastos a nota fiscal de serviços nº 40, apresentada emitida pela Usina de Promoções de Eventos Ltda. (peça 94) .
40.	De todo esse apanhado, ainda que reconheça haver algum desencontro de informações nas relações de pagamentos, ausência de informações adicionais na nota fiscal, e outras irregularidades relativas ao contrato de exclusividade das bandas, entendo estar evidenciado o nexo causal entre os recursos transferidos pelo Mtur e as despesas efetuadas no evento intitulado "1ª Canoagem Fest Show", realizado no período de 3/12/2009 a 6/6/2009. 
41.	Por esses motivos, entendo que o débito a ser imputado aos responsáveis deve corresponder aos eventos artísticos cuja realização não foi comprovada, relativos à apresentação da Banda Studio Um e da Dupla Sertaneja Leandro e Fernando, no valor histórico de R$ 36.036,04  (peça 1, p. 79) , devidamente corrigido, e deduzido dos valores já recolhidos pela Prefeitura de Salmourão/SP (peça 89, p. 2-39) , com base no Termo de Parcelamento de Débito firmado entre o Município e a Secretaria-Executiva do Ministério do Turismo (peça 89, p. 1) , com a redução proporcional da multa.
42.	Tendo em vista os ajustes que ora proponho na configuração do julgado recorrido, operou-se a quitação integral do débito solidário imputado pelo Acórdão 726/2018-TCU-Plenário, relator o Ministro Bruno Dantas, em 26/8/2014, com saldo residual de R$ 28.517,23, apurado na data de 22/2/2022 (peça 147) , em favor do Município de Salmourão/SP, demandando sua devida restituição nos termos da Portaria Conjunta Segecex-Segedam nº 1/2021, arts. 2º, inciso I, 3º e 4º, incisos I a VIII.	
43.	Proponho ainda, à luz do disposto nos arts. 22 e 28 do Decreto-Lei 4.657/1942 (LINDB) , afastar a penalidade de inabilitação imposta ao ex-prefeito e ao Sr. Thiago Roberto Aparecido Marcelino Ferrarezi, sócio-administrador da empresa contratada, para o exercício de cargo em comissão ou função de confiança na Administração Pública Federal, em razão das atenuantes sobre as quais já discorri (devolução de valores à União, prazo exíguo para realização do evento, transferência dos recursos após a execução do objeto, efetiva realização do evento etc) .
44.	Mantenho, entretanto, a aplicação de multa aos responsáveis, em valor proporcionalmente menor, em razão das demais irregularidades identificadas pelo acórdão recorrido e que merecem reprimenda desta Corte, com a alteração do fundamento legal, entretanto, para o art. 58, inciso I, da Lei 8.443/1992, na linha de outros precedentes desta Corte, como os Acórdão 2156/2019-TCU-Plenário, rel. Min. 11.931/2020-Segunda Câmara, rel. Min. Augusto Nardes e 2.813/2017-TCU-1ª Câmara, rel. Min. Walton Alencar Rodrigues.
45.	Posta assim a questão, divirjo parcialmente dos pronunciamentos precedentes, para conhecer do recurso de revisão e, no mérito, dar-lhe provimento parcial, para afastar o débito imputado aos responsáveis e reduzir o valor da multa a eles imposta. 
Pelo exposto, VOTO por que o Tribunal adote o Acórdão que ora submeto à apreciação deste Colegiado
TCU, Sala das Sessões Ministro Luciano Brandão Alves de Souza, em 16 de março de 2022.
ANTÔNIO ANASTASIA
Relator